臺灣高等法院刑事判決　　　　　　　100年度交上訴字第120號
上　訴　人
即　被　告　施宜璋
選任辯護人　曾梅齡律師
　　　　　　黃琪雯律師
上列上訴人因公共危險案件，不服臺灣板橋地方法院99年度交訴
字第237號，中華民國100年7月15日第一審判決（起訴案號：臺
灣板橋地方法院檢察署99年度偵字第29904號），提起上訴，本
院判決如下：
    主  文
原判決撤銷。
施宜璋駕駛動力交通工具肇事，致人受傷而逃逸，累犯，處有期
徒刑捌月。
    事  實
一、施宜璋前因竊盜案件，經本院91年度上易字第1212號判處有
    期徒刑1年10月確定；又因竊盜案件，經臺灣板橋地方法院
    91年度訴字第2531號判處有期徒刑10月確定；復施用第一、
    二級毒品案件，經臺灣板橋地方法院92年度訴字第677號分
    別判處有期徒刑10月、8月，並定應執行有期徒刑1年4月確
    定；再因違反槍砲彈藥刀械管制條例案件，經臺灣板橋地方
    法院92年度訴字第666號判處有期徒刑1年4月，上訴後撤回
    上訴而告確定。後三罪嗣經臺灣板橋地方法院96年度聲減字
    第586號裁定減刑，並定與首揭竊盜案件所處徒刑合併執行
    有期徒刑3年6月確定，嗣於民國99年5月6日縮刑期滿執行完
    畢。詎其仍不知悔悟，於99年8月13日上午9時55分許，駕駛
    友人姐姐所有之車號6288-MJ號自用小客車，沿臺北縣中和
    巿（現已改制為新北巿中和區○○○路○段往板橋方向行駛
    ，途經中山路與光華街口時，不慎擦撞騎乘車號931-GCU號
    普通重型機車、自光華街左轉進入中山路2段往板橋方向行
    駛之劉俊旻右手肘，致使劉俊旻人車倒地，因而受有雙膝、
    右手肘及左手多處挫擦傷等傷害（過失傷害部分未據告訴）
    。詎施宜璋明知其駕車肇事致劉俊旻受傷，竟未下車察看，
    亦未協助救護傷患或通報警察到場處理，復無留下聯絡資料
    ，反而逕駕駛上開自用小客車沿中山路2段往板橋方向逃逸
    。適盧國安騎乘機車在後目擊，立即記下該輛自用小客車之
    車號，並報警循線查悉上情。
二、案經臺北縣政府警察局（現已改制為新北巿政府警察局）中
    和第一分局移請臺灣板橋地方法院檢察署檢察官偵查起訴。
    理  由
壹、證據能力有無之判斷：
一、按被告以外之人於偵查中向檢察官所為陳述，除顯有不可信
    之情況者外，得為證據，同法第159條之1第2項定有明文。
    偵查中被告以外之人（包括證人、鑑定人、告訴人、被害人
    及共同被告等）於偵查中之證詞，性質上均屬傳聞證據。惟
    現階段刑事訴訟法規定檢察官代表國家偵查犯罪、實施公訴
    ，依法其有訊問被告、證人及鑑定人之權，證人、鑑定人且
    須具結，而實務運作時，檢察官偵查中向被告以外之人所取
    得之陳述，原則上均能遵守法律規定，不致違法取供，其可
    信度極高，職是，被告以外之人前於偵查中已具結而為證述
    ，除反對該項供述得具有證據能力之一方，已釋明「顯有不
    可信之情況」之理由外，不宜以該證人未能於審判中接受他
    造之反對詰問為由，即遽指該證人於偵查中之陳述不具證據
    能力。是證人即被害人劉俊旻、證人即目擊者盧國安於檢察
    官偵查時具結所為之證述，被告及辯護人未曾提及檢察官在
    偵查時，有任何不法取供之情形，且客觀上並無顯不可信之
    情況，是前揭證人於偵查中之證言自具有證據能力。
二、刑事訴訟法第159條之2規定，被告以外之人於司法警察（官
    ）調查中所為之陳述，與審判中不符時，其先前之陳述具有
    較可信之特別情形，且為證明犯罪事實存否所必要者，得為
    證據。係以被告以外之人於司法警察（官）調查中之陳述，
    性質上屬傳聞證據，原則上不認其具證據能力，惟該證人警
    詢之供詞倘一昧排除，亦有違實體真實發見之訴訟目的，是
    以先前與審判中不符之陳述，具有較可信之特別情況，且為
    證明犯罪事實存否所必要者，則例外認有證據能力。至被告
    以外之人於警詢之陳述與審判中相符時，既得逕採用審判中
    之陳述，自無適用此傳聞證據排除例外規定之餘地（最高法
    院100年度台上字第873號判決參照）。查證人劉俊旻、盧國
    安於警詢時所述與原審審理時就關於本件交通事故發生過程
    及被告於肇事後未停車查看即逕行駕車離去等基本事實之證
    詞，大致相符，是渠等於警詢中所述主要事實，已於審判中
    詰問，前後所述並無明顯不同，則警詢中所述已成為審判中
    陳述之一部，自得逕採審判中之陳述，揆諸前揭說明，此部
    分並無刑事訴訟法第159條第1項、第159條之2傳聞證據排除
    例外規定之適用，是證人劉俊旻、盧國安於警詢時所為之陳
    述，既與渠等於原審審理時所述並無不符，且已非為證明本
    件犯罪事實所必要，核與前揭刑事訴訟法第159條之2規定之
    情形不符，復查無其他得例外取得證據能力之法律依據，因
    認無證據能力，此並不因被告不爭執其證據能力即可作為證
    據。
三、本件認定事實所引用之其他本件卷內所有卷證資料（包含人
    證與文書證據、物證等證據），並無證據證明係公務員違背
    法定程序所取得；而檢察官、被告對本院提示之卷證，亦均
    表示同意作為證據等語在卷（見本院卷第98頁），且卷內之
    文書證據及證人於審判外之陳述，亦無刑事訴訟法第159條
    之4之顯有不可信之情況與不得作為證據之情形，且被告未
    曾提及檢察官在偵查時，有任何不法取供之情形，且客觀上
    並無顯不可信之情況。綜上，依刑事訴訟法第159條至159條
    之5之規定，本件認定事實所引用之本件卷證所有證據（包
    含人證與文書證據、物證等證據），均有證據能力。
貳、實體方面：
一、訊據上訴人即被告施宜璋固坦承有於前揭時地，駕駛車號
    6288-MJ號自用小客車與騎乘車號931-GCU號普通重型機車之
    被害人劉俊旻發生擦撞，因而導致被害人劉俊旻倒地受傷，
    但未停車查看並對傷者施以救護或通報警消人員前來處理，
    亦未留下任何聯絡資料，即駕車離開現場等事實，惟矢口否
    認有何肇事逃逸犯行，辯稱：劉俊旻是手肘碰到我所駕駛車
    輛之車身，我根本不知道有撞到人，而且當時車上有開音樂
    ，又是上班時間，路上都是車輛之聲音，所以我也沒有聽到
    機車倒地之聲音，如果我知道有撞到的話，一定會停下來云
    云。經查：
(一)被告於99年8月13日上午9時55分許，駕駛車號6288-MJ號自
    用小客車，沿臺北縣中和巿中山路2段往板橋方向行駛，途
    經中山路與光華街口時，不慎擦撞騎乘車號931-GCU號普通
    重型機車、自光華街左轉進入中山路2段往板橋方向行駛之
    劉俊旻，致使劉俊旻人車倒地，因而受有雙膝、右手肘及左
    手多處挫擦傷等傷害，而被告於肇事後，並未下車察看，亦
    未協助救護傷患或通報警察到場處理，復無留下聯絡資料，
    即逕駕駛上開自用小客車沿中山路2段往板橋方向駛離，適
    經民眾盧國安在後目擊，記下該輛自用小客車之車號，並報
    警循線查得被告為肇事人等情，業據證人即被害人劉俊旻於
    偵查及原審審理時（見偵卷第68頁至第69頁、原審卷第76頁
    至第79頁反面）；證人即目擊證人盧國安於偵查及原審審理
    時（見偵卷第68頁、原審卷第72頁反面至第75頁反面）證述
    綦詳，且為被告所不爭執（見原審卷第39頁、第95頁、本院
    卷第97頁反面），並有道路交通事故現場圖、調查報告表(一)
    、(二)、王醫院（診所）於99年8月13日出具之診斷證明書、
    車號6288-MJ號車輛之車號查詢汽車車籍資料各1份及肇事現
    場暨肇事車輛照片共14張附卷可稽（見偵卷第13頁、第17至
    26頁、第31頁），堪信為真實。
(二)而被告所駕駛上開自用小客車於前揭時地係擦撞到被害人劉
    俊旻之右手肘，並非機車一節，已據證人劉俊旻於偵查及原
    審審理時證述甚明（見偵卷第68頁、第69頁、原審卷第76頁
    ）。至證人盧國安雖於偵查及原審審理時均證稱被告所駕駛
    之上開自用小客車係與被害人劉俊旻所騎乘之機車擦撞（見
    偵卷第68頁、原審卷第73頁），然其亦於原審審理時證稱：
    「（你有聽到機車跟汽車碰撞的聲音嗎？）我只聽到很大聲
    的聲音，摩托車擦撞之後就碰一聲很大聲，我不確定是碰撞
    的聲音還是倒地的聲音，我是覺得應該是摩托車摔倒的聲音
    」、「（被告有抗辯說當時被害人是手肘碰到他的汽車，不
    是機車跟汽車發生碰撞，你有看到被害人是身體跟汽車發生
    接觸，還是被害人機車的車體跟汽車發生接觸？）當時我是
    在後方，看到的是他們擦撞，至於實際上是撞到他手肘還是
    手把，還是摩托車的側邊我不敢確定，我看到的是擦撞之後
    摩托車就倒地」（見原審卷第73頁、第74頁反面），是證人
    盧國安所述僅得證明被害人劉俊旻於前揭時地人車倒地係遭
    被告所駕駛上開自用小客車擦撞之故，尚難以其證詞遽認被
    告所駕駛之上開自用小客車係擦撞到被害人劉俊旻之機車。
    又被告所駕駛之上開自用小客車雖係擦撞到被害人劉俊旻之
    手肘，致擦撞之力道或聲響不足以令駕駛上開自用小客車之
    被告查知，然被害人劉俊旻因遭該擦撞而重心不穩致人車倒
    地時，曾發出機車倒地碰撞及滑行摩擦之重大聲響之情，亦
    據證人劉俊旻於(1)偵查中證稱：當時變綠燈後，我要左轉，
    就發現1臺車直接在我右邊，我來不及閃，右手就撞到車子
    左後方，我因此重心不穩而當場倒地，我沒有注意到車禍當
    時有無發生聲響，但有聽到機車摩擦聲（見偵卷第68頁）；
    (2)原審審理時證稱：當時我在等紅燈，變綠燈後要左轉時，
    已經轉到一半，才發現右方有車輛出現，有擦撞到我右手肘
    ，我就跌下去，滑行了一小段，我只有聽到摩托車倒下去摩
    擦之聲音（見原審卷第76頁正、反面），且證人盧國安亦於
    (1)偵查中證稱：我當時在光華街要左轉中山路往板橋方向行
    駛，等綠燈亮時我就左轉，被害人在我前方約3至4臺機車之
    距離，我發現1輛汽車闖紅燈從永和往板橋方向行駛，汽車
    左後方擦撞到被害人機車右方，機車騎士就倒下，機車倒下
    之聲音很大（見偵卷第68頁），(2)原審審理時證稱：我當時
    在光華路與中山路口等紅綠燈，準備從光華街左轉中山路往
    板橋方向行駛，在綠燈左轉時，被撞騎士在我前方2、3臺機
    車之間距，這時我看到肇事者開車直接沿中山路從永和方向
    闖紅燈往板橋方向行駛，肇事者車輛之左後方擦到被撞機車
    之右前方，被撞騎士就摔倒了，我有聽到碰一聲很大聲，應
    該是機車摔倒之聲音（見原審卷第73頁）等語明確，再參以
    被告於原審審理時亦自承：當天坐在副駕駛座的是綽號「19
    （臺語）」之人，「19」說有聽到碰一聲很大聲，問我有沒
    有聽到、有沒有去撞到人，「19」問我時，我也覺得很懷疑
    等語（見原審卷第95頁至第96頁），可徵被害人劉俊旻於前
    揭時地人車倒地時發生出之聲響，已足令被告所駕自用小客
    車內之人明白聽聞，而被告並未停車往前行，既心有懷疑，
    縱未聽聞任何聲響，也非不得從其車內後視鏡、側鏡看到被
    害人劉俊旻人車倒地情形，而得確認有肇事情事。況依證人
    盧國安於原審審理時證稱：肇事地點是在斑馬線附近，是機
    車騎士先到斑馬線之位置，肇事車輛才從後方過去等語（見
    原審卷第74頁），顯見在發生本件交通事故前，被害人劉俊
    旻所騎乘之機車，已行駛在被告所駕自用小客車前方之範圍
    ，被告當無可能全然未見，則被告於車內乘客詢問該巨大聲
    響有無可能係其與他人肇事所致時，自可知悉其所駕自用小
    客車已與在其前方範圍行駛之機車發生擦撞，始造成機車倒
    地而發出巨大聲響，復衡以一般機車騎士驟經他車碰撞倒地
    ，身體直接接觸地面，通常均會造成機車騎士受有外傷，此
    亦為被告所知悉，但其卻未立即停車查看，逕駕車駛離現場
    ，自難謂其無肇事致人受傷而逃逸之故意，是被告辯稱：車
    內有開音樂，只是擦撞到被害人的手肘，所以我不知有肇事
    致人受傷云云，應係事後卸責之詞，不足採信。
(三)至證人劉俊旻於原審審理時固證稱：依照當時情形，在本案
    事故發生前，被告應該看不到我所駕駛之機車，因為可能遭
    被告所駕自用小客車擋風玻璃左邊之車體擋到等情（見原審
    卷第77頁反面），然併陳明其所述上情係因為被告在檢察官
    偵訊時曾經講過，依照伊駕駛機車或汽車之經驗，伊認為被
    告在碰撞之前，倘若在正常行駛之狀態下，應該是會看到伊
    等語（見原審卷第78頁、第79頁），是證人劉俊旻證述被告
    之視線可能遭其所駕自用小客車車體遮擋一節，無非係聽聞
    被告於偵訊時之供述而為之推測，尚不足作為有利於被告之
    認定。另本件原審法院原訂於100年4月7日審判程序中訊問
    證人劉俊旻、盧國安，且該二證人亦均已依通知到庭，惟因
    被告經合法通知未到庭，致該審判庭改於100年6月7日進行
    審判程序再行訊問證人劉俊旻、盧國安，然該期日被告經合
    法通知又未到庭，而上開證人亦均業已到庭等情，有各該審
    判筆錄、臺灣板橋地方法院送達證書各1件在卷可憑（見原
    審卷第46頁、第52頁正、反面、第66頁、第72頁至第80頁）
    ，再遍觀全卷上開二次庭期均無被告請假之證明，顯見被告
    該二次庭期均係無正當理由未到庭無訛。被告既明知該等審
    判程序要詰問證人，卻先後二次經合法通知無正當理由未到
    庭，顯係自行放棄詰問證人與對質權利，為免延宕訴訟，原
    審於100年6月7日審判程序中訊問證人，於法並無不合，又
    該等證人之訊問既係於審判程序中所為，即非期前訊問證人
    ，亦與刑事訴訟法第276條規定無違。況原審法院嗣並於100
    年6月30日審判程序中提示該等證人筆錄予被告辨識，由被
    告對該等證人證詞陳述意見，且經原審法院詢問尚有何證據
    請求調查時，被告亦未表示要再傳訊該等證人，始於100年6
    月30日就本件辯論終結，有各該筆錄附卷可稽（見原審卷第
    93頁正、反面、第96頁反面），是原審法院已將證人劉俊旻
    、盧國安於原審審理時之證詞提示被告辨識並表示意見，亦
    無違被告權益，且原審法院既係於100年6月30日被告到庭後
    ，始就本案辯論終結，並無未待被告到庭陳述，逕行辯論判
    決情事，自無誤引刑事訴訟法第371條情形，被告上訴意旨
    指本案訊問證人劉俊旻、盧國安係審判前違法訊問，且原審
    係採刑事訴訟法第371條規定於100年6月7日一造辯論判決云
    云，均屬無據，並無理由。末查被告於案發後逕行開車離去
    ，惟因下個路口是紅燈，所以遭自後追趕之目擊證人盧國安
    抄錄車號一節，業據證人盧國安於原審理時證述在卷（見原
    審卷第73頁反面），固可徵被告供稱伊在下個路口有停等紅
    燈等語屬實，惟參以證人盧國安於原審審理時所述：我當時
    追上去並沒有看清楚車上的駕駛人是男是女，也沒有看到車
    上有沒有乘客，因為那台車的隔熱紙較黑，我也不太敢直接
    騎到那台車旁邊去看等語（見原審卷第73頁反面），顯見被
    告當時應不知道有遭他人追趕抄錄車號，而其既已駛離上開
    案發現場，則其並無需闖紅燈擺脫前開交通事故，是其於下
    一個路口停等紅等自難謂不符肇事逃逸之常情，被告辯稱伊
    如有肇事逃逸就不會在下一個路口停等紅燈云云，自不足憑
    為其有利之認定。
(四)綜上所述，被告所辯，均係事後卸責之詞，要無可採。本件
    事證明確，被告犯行洵堪認定。至被告雖聲請傳喚證人劉維
    洲（被告指為綽號「19」之人），惟該證人經本院合法通知
    、拘提均未到庭，有本院送達證書及拘票附卷可稽，是其現
    已所在不明，無從傳喚，然本案事證已明，本院認無再予傳
    喚之必要，亦附此敘明。
二、核被告所為，係犯刑法第185條之4之肇事逃逸罪。又被告前
    因竊盜案件，經本院91年度上易字第1212號判處有期徒刑1
    年10月確定；又因竊盜案件，經臺灣板橋地方法院91年度訴
    字第2531號判處有期徒刑10月確定；復施用第一、二級毒品
    案件，經臺灣板橋地方法院92年度訴字第677號分別判處有
    期徒刑10月、8月，並定應執行有期徒刑1年4月確定；再因
    違反槍砲彈藥刀械管制條例案件，經臺灣板橋地方法院92
    年度訴字第666號判處有期徒刑1年4月，上訴後撤回上訴而
    告確定。後三罪嗣經臺灣板橋地方法院96年度聲減字第586
    號裁定減刑，並定與首揭竊盜案件所處徒刑合併執行有期徒
    刑3年6月確定，嗣於民國99年5月6日縮刑期滿執行完畢，此
    有本院被告前案紀錄表1件附卷可稽，其於五年之內，故意
    再犯本件最重本刑為有期徒刑以上之罪，為累犯，應依刑法
    第47條第1項之規定加重其刑。
三、原審對被告予以論罪科刑，固非無見。惟查，原判決認被告
    係擦撞被害人劉俊旻所騎乘之上開機車，尚有違誤；又證人
    劉俊旻、盧國安於警詢時之證詞並無證據能力，原判決引為
    被告犯罪之證據，亦有未當。被告上訴意旨所指原審法院於
    100年6月7日被告未到庭之情形下，期前訊問證人並判決，
    有違刑事訴法第276條、第371條規定，且被告無從聽聞察知
    肇事，況苟被告有肇事逃逸之故意，要無在距肇事地點100
    公尺處猶停等紅燈，是被告實無肇事逃逸之故意云云而否認
    犯罪，業據本院指駁如前，固無可採。惟其另以其於案發時
    所駕駛之自用小客車係擦撞被害人劉俊旻之手肘而非機車為
    由提起上訴，則非無理由。原判決既有上開可議之處，自應
    由本院予以撤銷改判。爰審酌被告有前揭犯罪前科，素行非
    佳，復於駕車肇事後，完全未對被害人劉俊旻採取救護或其
    他必要之措施，亦未留下聯絡方式及資料，反而駕車逃逸，
    增加傷者傷勢擴大甚而死亡之風險，犯罪後於原審審理時雖
    聲請傳喚證人，惟多次無正當理由未到庭，徒使證人波奔，
    顯未有何悔悟之意，其此部分犯罪後態度實無從為其有利之
    考量，惟念被害人劉俊旻所受傷勢尚屬輕微，且被告於肇事
    後已與被害人劉俊旻達成和解並賠償損失，此有臺北縣中和
    巿調解委員會調解筆錄影本1份在卷可佐（見偵卷第12頁）
    等一切情狀，爰量處如主文第二項所示之刑。
四、被告經合法傳喚，無正當理由不到庭，爰不待其陳述，逕行
    判決。
據上論斷，應依刑事訴訟法第369條第1項前段、第364條、第371
條、第299條第1項前段，刑法第185條之4、第47條第1項，判決
如主文。
本案經檢察官鄭龍照到庭執行職務。
中    華    民    國   100    年    12    月    13    日
                  刑事第二十二庭審判長法  官  郭雅美
                                      法  官  洪于智
                                      法  官  李麗珠
以上正本證明與原本無異。
如不服本判決，應於收受送達後10日內向本院提出上訴書狀，其
未敘述上訴之理由者並得於提起上訴後10日內向本院補提理由書
（均須按他造當事人之人數附繕本）「切勿逕送上級法院」。
                                      書記官  陳禹任
中    華    民    國   100    年    12    月    15    日
附錄：本案論罪科刑法條全文
中華民國刑法第185條之4
（肇事遺棄罪）
駕駛動力交通工具肇事，致人死傷而逃逸者，處6 月以上5 年以
下有期徒刑。